【裁判字號】    95,上更(一),62
【裁判日期】    950526
【裁判案由】    偽造文書等
【裁判全文】
臺灣高等法院刑事判決              95年度上更(一)字第62號
上  訴  人
即  被  告  甲○○
上列上訴人因偽造文書等案件，不服臺灣板橋地方法院91年度訴
字第629號，中華民國 91年8月7日第一審判決（起訴案號：臺灣
板橋地方法院檢察署91年度偵字第2203號），提起上訴，判決後
，經最高法院發回更審，本院判決如下：
    主  文
原判決撤銷。
甲○○連續行使偽造文書，足以生損害於他人，處有期徒刑柒月
。如附表所示「簽帳單編號」第一聯客戶存根聯七紙及該簽帳單
第二聯商店存根聯、第三聯聯合信用卡中心存查聯上偽造之「楊
至  」署押共柒枚均沒收。
    事  實
一、甲○○係建明通運公司（下稱建明公司）之司機，民國（下
    同） 88年2月20日楊至真搭乘甲○○所駕駛之汽車後，遺失
    其所有之信用卡（中國信託商業銀行所發行之ＶＩＳＡ卡，
    卡號 0000-0000-0000-0000）在車上，甲○○在車上拾得上
    開信用卡，心生欲持之消費之歹念，即意圖為自己不法之所
    有，予以侵占入己。之後，旋基於意圖為自己不法所有及行
    使偽造文書之概括犯意，先後於同年 2月21日、22日，持前
    開信用卡赴如附表所示均位於台北縣境之各特約商店，佯稱
    係信用卡之合法持有人，以刷卡消費方式，連續購買價值共
    計新台幣（下同）22萬2千7百83元之金飾、機車等物（各次
    消費時間、地點及刷卡消費金額，詳如附表所示），並交付
    該信用卡供各該商店在印錄機上刷卡辨識，經該商店交付 1
    式3聯之簽帳單（第1聯客戶存根聯、第2聯商店存根聯、第3
    聯聯合信用卡中心存查聯，各商店簽帳單之編號，詳如附表
    所示）後，甲○○即在簽帳單第1聯之客戶存根聯上偽造「
    楊至  」之署押（因複寫關係，該簽帳單第2聯、第3聯上亦
    有偽造之「楊至  」之署押各 1枚），即持交予特約商店收
    受，表示楊至真同意依據信用卡持卡人之合約條件，按簽帳
    單之金額付款予發卡銀行，而行使該偽造之私文書，使各該
    商店之人員因此陷於錯誤，分別交付甲○○所購買之商品，
    均足以生損害於楊至真本人、中國信託商業銀行（以下簡稱
    中國信託銀行）及各該特約商店。嗣於同年 2月23日，楊至
    真發現上開信用卡遺失，向中國信託銀行掛失卡片，知悉信
    用卡遭盜刷之後，即表明上開信用卡係於搭乘建明公司汽車
    時遺失，經中國信託銀行查得當日之駕駛係甲○○後，通知
    甲○○出面說明，甲○○並於 88年2月26日簽立切結書，承
    諾賠償中國信託銀行之損失，未料之後即逃匿無蹤，迄於90
    年2月12日始為警緝獲。
二、案經中國信託銀行訴請台灣板橋地方法院檢察署檢察官偵查
    起訴。
    理  由
一、認定犯罪事實所憑之證據及其認定之理由
（一）被告之自白：被告於偵查中供承：被害人楊至真坐我的遊
      覽車，我在車上撿到信用卡；之後中國信託的人員找我去
      ，我有簽切結書，切結書上的簽名及年籍資料都是我自己
      寫的（見偵查卷第24至25頁）；於本院前審亦自承：我有
      撿到楊至真的信用卡，有簽立切結書表示要賠償等語（見
      原審第187、188、190頁）。
（二）證人之證言：中國信託銀行之承辦人員吳冀冠於原審到庭
      證稱：楊至真打電話來報遺失卡片，表示失卡當天有坐建
      明公司的車，發現當天之司機是被告，而被告本身也有我
      們中國信託銀行的（信用）卡，我們調出相關之簽帳單來
      做比對，發現字跡是被告之字跡。切結書部分，我有告訴
      被告確實是他使用卡片且消費才簽名，被告有同意要償還
      ，並簽立本票，才在切結書上簽名，事後被告都沒有如期
      償還等語明確（見原審卷第40頁）。
（三）切結書一紙：係被告簽立，其上載明被告未經楊至【  】
      （按被告將【真】誤寫為【  】，少寫 1橫）之同意，無
      權使用楊至【  】之信用卡，簽帳消費 8筆（實際上僅七
      筆，詳如後述），被告願負全部清償之責等語（見偵9277
      卷第12頁）。
（四）被害人楊至真寫給中國信託銀行之信函：其上記載楊至真
      所有之中國信託銀行ＶＩＳＡ卡，於 2月20日搭乘建明通
      運前往中正機場之車上遺失等語，並附上楊至真使用該信
      用卡消費最後一筆之簽帳單，以供比對（見偵9277卷第11
      頁）。楊至真上開信函之內容，核與吳冀冠所述之情節相
      符，足見其等所言屬實。
（五）簽帳單影本7張﹕此係附表各特約商店之簽帳單（見偵927
      7卷第6頁至第10頁），各該簽帳單上簽名均為楊至【  】
      ，該【  】字均較正確之【真】字少 1橫，寫法與被告在
      前揭切結書所寫之【  】字相符，而與楊至真本人於前開
      信函暨所附簽帳單上簽寫之【真】字不符，顯見附表所示
      各筆消費之簽帳單確為被告所簽寫無訛。
（六）法務部調查局92年4月30日調科二字第 092000129810號鑑
      定通知書：本院前審將前述切結書原本、本案相關卷證 4
      宗、被告另案卷宗 4宗（臺灣板橋地方法院90年度訴字第
      551號全卷）及附表編號2之簽帳單原本，送請法務部調查
      局鑑定，以查明上開簽帳單上之簽名，與其餘送鑑資料上
      被告之筆跡，是否相符。鑑定結果顯示：上開簽帳單上之
      筆跡為複寫字跡，雖難與其餘送鑑資料進行精確鑑定，惟
      依現有資料，僅憑字跡之外形、結構等表象特徵觀察比對
      ，認為上開簽帳單上之簽名，與被告所書寫之字跡有部分
      筆畫特徵相似，不能排除二類字跡可能出自同一人手筆（
      見本院上訴卷第 177頁）。由此益見，附表各次之消費簽
      帳行為，應為被告所為無誤。
（七）被告實際上冒用楊至真名義簽帳消費總計僅 7筆，金額共
      22萬2千7百83元，詳如附表所示，業據告訴人中國信託銀
      行於偵查中即指訴明確，有其告訴狀及所提出之該簽帳單
      影本七張、客戶消費明細表在卷可稽（見偵 9277卷第2頁
      、第5頁、第6至10頁）。足見被告於切結書記載其簽帳消
      費8筆，總金額為 22萬5千8百83元，乃屬筆誤甚明。至所
      以會發生如此錯誤，乃係由於中國信託銀行當初承辦人誤
      算，被告自己也不很清楚而照抄所致，亦據告訴代理人乙
      ○○於本審到庭供述明確（見本院 95年3月31日準備程序
      筆錄），並有該公司之陳報狀附於本審卷足憑。
（八）綜上所述，楊至真之信用卡為被告所拾得，附表所示各次
      簽帳單之簽名，又與被告之筆跡相符，中國信託銀行人員
      通知被告出面說明時，被告復簽立切結書承認其有盜刷之
      行為，顯見被告確有侵占上開信用卡並持以盜刷之行為。
二、被告之辯解不採之理由
（一）被告雖於本院前審辯稱：我和「湯清誌」一起撿到上開信
      用卡，湯清誌本來租屋處在中和市○○街467巷35弄14號1
      樓，後來搬走找不到人，信用卡是湯清誌拿去刷的，附表
      所示之機車行老闆可以證明，而且案發當天我在公司上班
      ，不可能去刷卡；事後中國信託的人叫我出面說明時，叫
      我先簽名以便結案，嗣後再找湯清誌出來，我因積欠湯清
      誌賭債，所以就替湯清誌簽切結書，表明願意清償債務云
      云。
（二）惟查，中和市○○街467巷35弄14號1樓無人設籍，業經本
      院前審函詢台北縣中和市第一戶政事務所查明，有該所91
      年10月16日北縣中一戶字第0910008880號函在卷可憑，被
      告又未能提供「湯清誌」確切之年籍資料，以供本院查證
      ，則是否確有該人存在，已有可疑。其次，被告既不悉湯
      清誌之真實年籍，亦無法找到該人，足見被告與湯清誌並
      非熟識，但被告卻願簽立切結書為湯清誌清償高達 22萬5
      千餘元之債務，實大違常情。再者，被告於簽立切結書前
      ，吳冀冠曾提醒被告，真有消費事實才要切結；參酌被告
      於簽立切結書當時，為年齡51歲之成年人（有年籍資料在
      卷可查），應有相當之社會經驗與判斷能力，若僅為幫忙
      中國信託找到湯清誌，抑或幫湯清誌代償債務，自應在切
      結書上載明待償意旨，焉有為幫助銀行承辦人員結案，而
      自承冒用他人信用卡盜刷之可能。況且，附表編號3、6特
      約商店之負責人林錦泉，曾於被告併辦（嗣經退還檢察官
      另行偵查）另案偽造文書案件中（臺灣板橋地方法院90年
      度訴字第 551號）到庭證稱：被告曾經拿信用卡至我店內
      修車及購買機車，刷卡大約10多次，當時被告簽什麼名字
      我不記得，也不知道是否使用相同的信用卡，刷卡的部分
      沒有兌現，好像是持卡人跟刷卡人不符，被告之後就沒有
      來找過我，好像是失卡人有打電話來我才知道，被告當時
      之刷卡金額我不記得等語，並經本院調閱無訛（見該卷第
      120至122頁），益見被告所辯，機車行老闆可以證明我沒
      有去刷卡云云，顯與事實不符。又附表編號 1、2、4之商
      店之負責人叢林春秀、許勇、王振銓於本院前審雖均證稱
      ：不認識被告及不能確定是否曾至渠等經營之商店消費等
      語（見本院上訴卷91年11月8日、同年11月15日、同年 12
      月 6日筆錄）。然各該商店每持卡消費者眾，此經各該證
      人證述明確，被告復非老客戶，證人證述時距本案消費時
      間且已歷經數年，實難期待經營者於事後，指認數年前某
      消費者偶然1次或2次之消費。自不能以上開證人之證述作
      為有利被告之認定。末查，建明公司雖表示該公司之出缺
      勤紀錄僅保存 1年，且公司電腦系統曾遭駭客入侵，導致
      部分檔案流失，故無法提供被告於88年間之出勤紀錄，有
      該公司92年3月20日建明通字第 9203201005號函存卷可憑
      ；然被告於偵查及原審審理時，均未提出其在上班不可能
      前往消費之抗辯，而於案發後3年餘，本院前審91年1月15
      日開庭調查時，始提出上開辯解，其此項辯解，亦屬推諉
      卸責之詞，不足採信。
（三）綜上所述，被告所辯均不足以採信，本件事證明確，被告
      犯行堪以認定。
三、論罪科刑、適用法律及駁回上訴之理由
（一）按信用卡簽帳單，經持卡人向特約商店消費簽名後，由特
      約商店將第1聯交持卡人收執，第2聯由特約商店取回，第
       3聯交由收單行存查，而該簽帳單由持卡人簽名係指持卡
      人同意依據信用卡持卡人與發卡銀行間合約條件，對其所
      購物品或接受服務，均應按簽帳單之消費金額，付款予發
      卡銀行。故持卡人於該簽帳單簽名，性質上屬消費付款契
      約書，為私文書。在簽帳單上偽簽他人署名後，再持以行
      使，則屬行使偽造私文書，自足以生損害於真正持卡人、
      特約商店及發卡銀行。被告侵占楊至真信用卡之行為，係
      犯刑法第 337條之侵占遺失物罪，被告持上開信用卡至附
      表各該特約商店刷卡消費之行為，則係犯刑法第 216條、
      第210條之行使偽造私文書罪及第 339條第1項之詐欺取財
      罪；被告偽造「楊至  」之署押，為偽造簽帳單之私文書
      之階段行為，偽造私文書之低度行為復為行使之高度行為
      所吸收，均不另論擬。又被告甲○○先後 7次偽造私文書
      及詐欺之犯行，均時間緊接，觸犯構成要件相同之罪，顯
      係基於概括犯意為之，均為連續犯，應各論以一罪，並加
      重其刑。公訴人雖未就被告前開侵占信用卡部份論罪，惟
      起訴事實既已論及，自為起訴效力所及，得由本院予以審
      究。被告所犯上開侵占遺失物罪、連續行使偽造私文書、
      連續詐欺取財罪 3罪間，有方法結果之牽連關係，應從一
      重之連續行使偽造私文書罪處斷。
（二）原審遽而論罪科刑，固非無見，惟查，被告係於 88年2月
      20日拾獲被害人之信用卡後，始於同年月21、22日持以刷
      卡，乃原判決竟認被告係在 88年8月20日拾獲被害人之信
      用卡，自有違誤；又附表編號 7之簽帳單，金額係7433元
      ，有該簽帳單影本在卷可稽（見偵9277卷第10頁），乃原
      判決竟認係 25920元，亦有未當，被告上訴否認犯罪，雖
      為無理由，但原判決既有可議，自應撤銷改判，爰審酌被
      告犯罪之動機、目的、手段、所生危害、犯罪後態度等一
      切情狀，仍按原判決量處有期徒刑 7月，以示懲戒；又附
      表所示各簽帳單第一聯客戶存根聯 7紙，係被告偽造「楊
      至  」署押持交特約商店後，再交由被告甲○○收執，屬
      被告所有且係供犯本罪所用之物，雖未扣案，惟無證據證
      明業已滅失，應依刑法第38條第1項第2款之規定宣告沒收
      。至上開簽帳單第2聯商店存根聯、第3聯聯合信用卡中心
      存查聯，因分屬附表各特約商店及聯合信用卡中心所有之
      物，並非被告所有之物，毋庸沒收，惟其上偽造之「楊至
        」署押共7枚，係被告偽造之署押，不問屬於被告與否，
      均應依刑法第219條規定諭知沒收。
四、至被告另曾於 89年5月29日竊取他人之信用卡後，並於同日
    持以盜刷消費，雖業經臺灣板橋地方法院以90年度訴字第55
    1號判處有期徒刑7月確定（下稱前案），有前案紀錄表在卷
    可按。然被告係於本案發生後之1年3個多月，始為犯上開前
    案，且前案係以竊取他人信用卡以盜刷之方式為之，與本案
    係侵占信用卡後持以盜刷之犯罪手法不同，實難認被告於犯
    本案之罪時即有將來一有機會即欲持他人信用卡刷卡消費之
    概括犯意，前後兩案不能認具有連續犯之關係，本案自非前
    案判決效力所及，併此敘明。
五、被告經合法傳喚，無正當理由不到庭，爰不待其陳述，逕行
    判決。
據上論斷，應依刑事訴訟法第369條、第364條、第299條第1項前
段、第371條、刑法第337條、第216條、第210條、第339條第1項
、第56條、第55條、第219條、第38條第1項第2款、罰金罰鍰提
高標準條例第1條前段，判決如主文。
本案經檢察官林炳雄到庭執行職務。
中    華    民    國     95    年    5    月    26     日
                  刑事第十庭審判長法  官  劉景星
                                  法  官  陳志洋
                                  法  官  李春地
以上正本證明與原本無異。
如不服本判決，應於收受送達後十日內向本院提出上訴書狀，其
未敘述上訴之理由者並得於提起上訴後十日內向本院補提理由書
（均須按他造當事人之人數附繕本）。
                                  書記官  初玲玲
中    華    民    國    95    年    5     月    29    日
附錄：本案論罪科刑法條全文
中華民國刑法第210條：(偽造變造私文書罪)
偽造、變造私文書，足以生損害於公眾或他人者，處5年以下有
期徒刑。
中華民國刑法第216條：(行使偽造變造或登載不實之文書罪)
行使第210條至第215條之文書者，依偽造、變造文書或登載不實
事項或使登載不實事項之規定處斷。
中華民國刑法第337條：(侵占遺失物罪)
意圖為自己或第三人不法之所有，而侵占遺失物、漂流物或其他
離本人所持有之物者，處500元以下罰金。
中華民國刑法第339條(普通詐欺罪)
意圖為自己或第三人不法之所有，以詐術使人將本人或第三人之
物交付者，處5年以下有期徒刑、拘役或科或併科1千元以下罰金
。
以前項方法得財產上不法之利益或使第三人得之者，亦同。
前二項之未遂犯罰之。
附表：
┌──┬──────────┬────────┬────────────┐
│編號│特約商店名稱        │盜刷時間        │盜刷金額（新台幣）及    │
│    │                    │                │簽帳單編號              │
├──┼──────────┼────────┼────────────┤
│１  │日酩樓              │八十八年二月二十│一萬一千元              │
│    │                    │一日十六時十六分│000000000      │
├──┼──────────┼────────┼────────────┤
│２  │老金德芳金銀珠寶有限│八十八年二月二十│二萬四千二百元          │
│    │公司                │一日            │000000000      │
├──┼──────────┼────────┼────────────┤
│３  │泉和車業有限公司    │八十八年二月二十│八萬元                  │
│    │                    │一日十時五十七分│000000000      │
├──┼──────────┼────────┼────────────┤
│４  │慶利號銀樓          │八十八年二月二十│四萬四千二百三十元      │
│    │                    │一日二十時三十分│000000000      │
├──┼──────────┼────────┼────────────┤
│５  │慶利號銀樓          │八十八年二月二十│二萬五千九百二十元      │
│    │                    │二日十二時四十九│000000000      │
│    │                    │分              │                        │
├──┼──────────┼────────┼────────────┤
│６  │泉和車業有限公司    │八十八年二月二十│三萬元                  │
│    │                    │二日十三時      │000000000      │
├──┼──────────┼────────┼────────────┤
│７  │香港商捷時海外貿易有│八十八年二月二十│七千四百三十三元        │
│    │限公司              │二日十七時十分  │000000000      │
│    │                    │                │                        │
└──┴──────────┴────────┴────────────┘


司法院資訊處製作；財團法人民間司法改革基金會備份。
